【裁判字號】    98,交聲,524
【裁判日期】    980821
【裁判案由】    聲明異議
【裁判全文】
臺灣臺中地方法院交通事件裁定         98年度交聲字第524號
原處分機關    交通部公路總局臺中區監理所
異  議  人    甲○○
即受處分人
上列受處分人因違反道路交通管理處罰條例案件，對於交通部公
路總局臺中區監理所於民國98年1 月20日所為之處分（中監違字
第裁60-HC0000000號裁決書）聲明異議，本院裁定如下：
    主    文
原處分關於裁處罰鍰逾新臺幣壹萬玖仟伍佰元部分撤銷。
甲○○前項撤銷部分，不罰。
其餘異議駁回。
    理    由
一、原處分機關即交通部公路總局臺中區監理所係以：本件異議
    人即受處分人甲○○於民國96年12月26日晚上9 時48分許，
    酒後駕駛車牌號碼9236－SX號自小客車，行經臺中縣梧棲鎮
    ○○路○ 段與港南路口處，因不勝酒力，注意力及控制力降
    低，而撞擊道路中央安全島，經警據報到場測得其呼氣酒精
    濃度達每公升0.81毫克，臺中縣警察局清水分局員警乃依道
    路交通管理處罰條例第35條第1項第1款之規定，掣開舉發違
    反道路交通管理事件通知單（中縣警交字第HC0000000 號）
    予以舉發，本所遂於98年1月20日，以中監違字第裁60-HC00
    00000號裁決書，裁處其罰鍰新臺幣（下同）4萬9千5百元，
    並施以道安講習（駕照已執行吊扣）。
二、本件受處分人甲○○則以：受處分人於96年12月26日晚間9
    時45分許，因酒後駕駛車號9236-SX 號自小客車，撞擊道路
    中央安全島，經員警據報到場處理，因員警認受處分人酒精
    濃度過高，遂以刑法第I85條之3規定，以受處分人有重大違
    背義務致生交通危險罪移送臺灣臺中地方法院檢察署偵辦，
    經該署認以受處分人繳納新臺幣3 萬元之公益金為代價，本
    案遂於97年1月7日經該署以緩起訴處分為結案，此有緩起訴
    書影本為憑。然依95年2月5日施行之行政罰法第26條第1 項
    前段規定：「一行為同時觸犯刑事法律及違反行政法上義務
    規定者，依刑事法律處罰。」，則本案業經刑事法律為處罰
    ，原處分機關另對受處分人裁處罰款4萬9千5 百元，顯違反
    「行政罰法」之「一事不二罰」規定。按檢察官為緩起訴處
    分時，依刑事訴訟法第25 3條之2第1項規定對被告所為之指
    示及課予之負擔，雖非刑罰，但對被告而言，仍有財產減少
    及自由受限之影響，在性質上具有實質制裁之效果，是緩起
    訴之被告依檢察官緩起訴處分命令，向國庫或公益團體繳納
    捐款者，乃係履行檢察官緩起訴處分之命令，在性質上當屬
    處分金，而與刑罰之罰金無異，是受處分人既依檢察官之緩
    起訴處分命令，向國庫或公益團體繳納捐款，即已履行檢察
    官為緩起訴處分命令所課予之負擔，行政機關應不得就同一
    行為，再為與刑罰相類之罰鍰處分，而經由緩起訴處分條件
    之履行，使受處分人免於遭檢察官發動起訴程序，仍具有替
    代刑罰之效果，故應屬廣義之「實質刑事法律處罰」。且刑
    事案件藉由緩起訴處分而節省司法資源，在基於實質懲罰目
    的而受處分人財產權遭受剝奪之餘，卻仍須繳鈉一定金額之
    行政罰鍰，其結果勢必降低此類刑事被告接受緩起訴處分之
    意願，而與訂定緩起訴處分以替代繁複刑事審判程序之制度
    性機能相悖。從而，檢察官緩起訴處分如已影響當事人財產
    及身體上之權利者，應可實質該當於行政罰法第26條第1 項
    所定「依刑事法律」之處罰，行政機關不得再處以行政罰鍰
    。受處分人為保權益，謹依法提出聲明異議，請准要求撤銷
    前揭不當裁罰之處分等語。
三、經查：
  (一)查「汽車駕駛人，駕駛汽車經測試檢定有下列情形之一者，
    處1 萬5千元以上6萬元以下罰鍰，並當場移置保管該汽車及
    吊扣其駕駛執照1 年；因而肇事致人受傷者，並吊扣其駕駛
    執照2 年；致人重傷或死亡者，吊銷其駕駛執照，並不得再
    考領：一、酒精濃度超過規定標準。二、吸食毒品、迷幻藥
    、麻醉藥品及其相類似之管制藥品。」，道路交通管理處罰
    條例第35條第1 項定有明文；另汽車駕駛人有飲用酒類後其
    吐氣所含酒精濃度超過每公升0.25毫克以上者，不得駕車，
    違反道路交通管理事件統一裁罰標準表亦規定甚明。本件受
    處分人於96年12月26日晚上9 時48分許，酒後駕駛車牌號碼
    9236－SX號自小客車，行經臺中縣梧棲鎮○○路與港南路口
    處，經警攔檢，當場測得其呼氣酒精濃度達每公升0.81毫克
    ，臺中縣警察局清水分局員警乃予以開單告發等情，為受處
    分人所是認，並有臺中縣警察局清水分局舉發違反道路交通
    管理事件通知單1 份在卷可稽。故受處分人飲用酒類後於上
    開時地駕車，經員警測試檢定有酒精濃度超過規定標準即吐
    氣所含酒精濃度達每公升0.81毫克之事實，即堪認定。從而
    ，員警以受處分人有違反道路交通管理處罰條例第35條第 1
    項第1 款規定之行為，製作上開舉發違反道路交通管理事件
    通知單予以舉發，嗣經原處分機關交通部公路總局臺中區監
    理所於98年1月20日，依上開規定，以中監違字第裁60-HC00
    00000號裁決書，裁處罰鍰4萬9千5百元，並施以道安講習，
    於法固屬有據。
  (二)惟按94年2月5日公布，95年2月5日施行之行政罰法第26條規
    定：「一行為同時觸犯刑事法律及違反行政法上義務規定者
    ，依刑事法律處罰之，但其行為應處以其他種類行政罰或得
    沒入之物而未經法院宣告沒收者，亦得裁處之。前項行為如
    經不起訴處分或為無罪、免訴、不受理、不付審理之裁判確
    定者，得依違反行政法上義務規定裁處之。」。而其他種類
    行政罰，係指違反行政法上之義務應受裁罰性之不利處分，
    依行政罰法第二條規定，包括限制或禁止行為之吊扣證照處
    分。而行政罰法第26條之立法目的則明白揭示：「一行為同
    時觸犯刑事法律及違反行政法上義務規定時，由於刑罰與行
    政罰同屬對不法行為之制裁，而刑罰之懲罰作用較強，故依
    刑事法律處罰，即足資警惕時，實無一事二罰再處行政罰之
    必要。且刑事法律處罰，由法院依法定程序為之，較符合正
    當法律程序，應予優先適用。但罰鍰以外之沒入或其他種類
    行政罰，因兼具維護公共秩序之作用，為達行政目的，行政
    機關仍得併予裁處，故為第1 項但書規定。二前述行為如經
    檢察官為不起訴處分或法院為無罪、免訴、不受理或不付審
    理（少年事件）之裁判確定，行政罰之裁處即無一事二罰之
    疑慮，故第2 項規定此時仍得依違反行政法上義務之規定裁
    處。」。查本件受處分人上開酒後駕車除構成道路交通管理
    處罰條例第35條第1項第1款之交通違規事由外，亦已合於刑
    法第185條之3服用酒類不能安全駕駛動力交通工具而駕駛罪
    之構成要件，是道路交通主管處罰機關除有上開行政罰法第
    26 條第1項但書之規定，得處以其他種類行政罰之情形外，
    關於罰鍰部分，即應依同條第1 項前段及道路交通管理處罰
    條例第10條之規定，移送地方法院檢察署處理，於移送後，
    非有行政罰法第26條第2 項所定不起訴等事由，得依違反行
    政法上義務之規定裁處者，即不得再依道路交通管理處罰條
    例第35條第1項第1款之規定裁處行為人罰鍰之行政罰。
  (三)茲有疑義者，乃緩起訴處分是否可與行政罰法第26條第2 項
    之「不起訴處分」等同視之，而認行為人經檢察官為緩起訴
    處分後，仍得依道路交通管理處罰條例第35條第1項第1款之
    規定，裁處行為人罰鍰之行政罰。經查：
  1.按被告於緩起訴期間內，有左列情形之一者，檢察官得依職
    權或依告訴人之聲請撤銷原處分，繼續偵查或起訴：一於期
    間內故意更犯有期徒刑以上刑之罪，經檢察官提起公訴者。
    二緩起訴前，因故意犯他罪，而在緩起訴期間內受有期徒刑
    以上刑之宣告者。三違背第253條之2第1 項各款之應遵守或
    履行事項者。檢察官撤銷緩起訴之處分時，被告已履行之部
    分，不得請求返還或賠償，刑事訴訟法第253條之3定有明文
    。故檢察官為緩起訴處分後，於緩起訴猶豫期間內，仍可對
    行為人繼續觀察，如行為人顯無反省警惕之情，或根本欠缺
    反省警惕之能力，檢察官即得依職權或告訴人之聲請，將緩
    起訴處分撤銷。準此，行為人於緩起訴處分之猶豫期內，將
    來是否會被檢察官起訴，尚未能終局確定，即緩起訴處分在
    猶豫期間內，仍不具有實質確定力。若行為人嗣經檢察官撤
    銷緩起訴處分，則將面臨刑事追訴處罰，依行政罰法第26條
    第1 項之規定，已不得再行裁處行為人罰鍰，自不待言；惟
    在行為人確實遵守並履行各項緩起訴條件之情形，除非合於
    刑事訴訟法第260 條所定情形之一，否則行為人即無再就同
    一案件遭受刑事訴追之虞，然行為人已因緩起訴處分而剝奪
    其財產、自由權利，主觀上該金錢、勞務給付義務亦具有強
    制性、懲罰性，雖不若易科罰金係以支付金錢作為自由刑之
    替代，惟經由緩起訴處分條件之履行使其免於遭檢察官發動
    起訴程序，仍具有替代刑罰之效果，廣義而言，應屬「實質
    刑事法律處罰」，而有行政罰法第26條第1 項「一事不二罰
    」規定之適用。
  2.法務部95年5月25日法律字第0950700393 號函雖謂：行政罰
    法第26條第2 項所稱「不起訴處分」包括「緩起訴處分」在
    內等語。惟查，行政罰法於94年2月5日公布時，刑事訴訟法
    早於91年2月6日即已增訂公布關於緩起訴處分之規定。換言
    之，在行政罰法第26條立法之時，刑事訴訟法已有緩起訴之
    制度，然行政罰法第26條明文列舉不起訴處分、無罪、免訴
    、不受理判決、不付審理之裁判，卻未將緩起訴處分列入，
    顯係有意排除緩起訴處分之適用；況行政罰法第26條第2 項
    之規定，係課予人民不利益之羈束處分，自須法有明文始得
    為之，茲行政罰法第26條第2 項，既未明列「緩起訴處分」
    ，自不得逕就性質不盡相同之「不起訴處分」為擴張解釋，
    以作為處罰之依據。
  3.綜上，自行政罰法第26條規定之立法意旨為有利於受處分人
    之解釋，宜認應受行政裁罰之行為，關於「罰鍰」部分，同
    一事實如經緩起訴處分確定者，亦有行政罰法第26條第1 項
    所定一事不二罰原則之適用。
  (四)受處分人上開酒後駕車之行為，即係一行為同時觸犯刑法第
    185條之3之公共危險罪與道路交通管理處罰條例第35條第 3
    項之酒醉駕車之行政罰，依上開規定，自應依刑事法律之刑
    法第185條之3規定處罰。而受處分人此次酒後騎車之行為，
    業經臺灣臺中地方法院檢察署檢察官於96年12月28日，以97
    年度速偵字第2 號為緩起訴處分確定，該緩起訴處分之內容
    載明：緩起訴處分期間為1 年，並命受處分人應於收到緩起
    訴處分命令通知書之日起1 個月內，向財團法人臺灣更生保
    護會臺中分會支付3萬元整，嗣受處分人亦於97年2月29日向
    該會支付3 萬元等情，有該處分書、臺灣臺中地方法院檢察
    署檢察官執行緩起訴處分命令通知書、財團法人臺灣更生保
    護會臺中分會收據各1 份（以上均影本）附卷可考。而酒後
    駕車經檢察官為緩起訴處分，並命被告向公益團體捐款者，
    被告係履行檢察官為緩起訴處分命令，此等命令名義上雖非
    刑罰，但仍是一種特殊的處遇措施，造成被告之財產減少，
    性質上亦屬干預人民自由之處分，與刑事制裁無異，故原處
    分機關就受處分人本件酒醉駕車違規行為，已受上開緩起訴
    處分確定後，仍予裁處行政罰鍰，即違反前揭「一事不二罰
    」原則。
  (五)惟依違反道路交通管理事件統一裁罰基準表之規定，駕駛人
    違反處罰條例第35條第1項第1款之規定，其吐氣所含酒精濃
    度超過每公升0.55毫克以上，小型車駕駛人於期限內繳納或
    到案聽候裁決者，應處罰鍰為4萬9500元0元，並吊扣其駕駛
    執照1 年。本件受處分人被查獲時經測定其呼氣酒精濃度為
    每公升0.81毫克，依前開道路交通管理事件統一裁罰標準及
    處理細則規定最低罰鍰為4 萬9500元。受處分人在刑事部分
    ，雖經檢察官為緩起訴處分，並經檢察官命向財團法人臺灣
    更生保護會臺中分會支付3 萬元，然與前開最低罰鍰金額相
    較，顯然偏低，難謂符合公平正義原則。為杜前開流弊，94
    年12月28日修正公布，95年7月1日施行之道路交通管理處罰
    條例第35條第8 項規定：「前項汽車駕駛人，經裁判確定處
    以罰金低於本條例第92條第3 項所定最低罰鍰基準規定者，
    應依本條例裁決繳納不足最低罰鍰之部分。」，復參以臺灣
    高等法院於95年10月30日復以院信文廉字第0950006510號轉
    司法院函示所屬各法院：「請就酒後駕車案件，如認應科以
    罰金刑者，允衡酌其行為之危害性，並參酌道路交通管理處
    罰條例第35條第8 項：『前項汽車駕駛人，經裁判確定處以
    罰金低於本條例第92條第3 項所訂最低罰鍰基準規定者，應
    依本條例裁決繳納不足最低罰鍰之部分』等相關意旨，妥適
    量刑」等情，本件受處分人縱依緩起訴處分命令向國庫支付
    3 萬元，依上開規定，原處分機關就行政罰之罰鍰方面仍得
    裁處1萬9500元（即差額部分）。
  (六)綜上所述，原處分關於裁處受處分人罰鍰逾1 萬9500元部分
    ，於法尚有未合，自應由本院逕予撤銷，並為撤銷部分不罰
    之諭知。而原處分裁處受處分人罰鍰1 萬9500元部分，仍應
    由受處分人依法繳納，附此敘明。至其餘異議部分，則為無
    理由，應予駁回。又原處分關於施以道安講習部分，則係預
    防將來再犯危險之管制罰，而有別於前揭針對已發生違規事
    實科處罰鍰之行政秩序罰，屬行政罰法第26條第1 項但書所
    稱之「其他種類行政罰」，原處分機關仍得依道路交通管理
    處罰條例第35條第1項第1款併予裁處，於法並無違背，惟受
    處分人就此部分並未聲明異議，自非本院審酌之範圍，附此
    敘明。
據上論斷，應依道路交通管理處罰條例第87條第2 項、道路交通
案件處理辦法第19條、第20條前段之規定，裁定如主文。
中    華    民    國    98    年    8     月    21    日
                      交通法庭   法  官 郭妙俐
上正本證明與原本無異。
如不服本裁定，應於送達後5 日內，向本院提出抗告狀。
                                 書記官 蔡秋明
中    華    民    國    98    年    8     月    21    日


司法院資訊處製作；財團法人民間司法改革基金會備份。
